【裁判字號】    98,事聲,166
【裁判日期】    981204
【裁判案由】    消債聲明異議
【裁判全文】
臺灣高雄地方法院民事裁定             98年度事聲字第166號
聲  請  人  遠東國際商業銀行股份有限公司
法定代理人  乙○○
聲  請  人  安泰商業銀行股份有限公司
法定代理人  甲○○
相  對  人  丙○○
上列異議人因相對人聲請更生事件，對於民國98年9 月24日本院
97年度司執消債更字第389 號所為更生方案認可之裁定提出異議
，本院裁定如下：
    主  文
原裁定廢棄。
    理  由
一、本件茲據債權人遠東國際商業銀行股份有限公司（以下稱遠
    東銀行）及安泰商業銀行股份有限公司（以下稱安泰銀行提
    出異議。其中遠東銀行異議意旨略以：依相對人即債務人丙
    ○○（以下稱相對人）所提清償方案已預留房貸費用作為生
    活必要支出，如此一來債權人國泰人壽股份有限公司（以下
    稱國泰人壽）所陳報新台幣（以下同）77萬元債權將無不能
    受償之餘，倘若仍將該筆債權列入無擔保債權而併受分配，
    將排擠其他無擔保債權人受償機會。至安泰銀行異議意旨乃
    謂：本件相對人僅選擇性地清償有擔保債務、藉以累積個人
    資產，另就無擔保部分僅清償53.13%，此舉無異係將房貸轉
    嫁由其他無擔保債權人負擔，並非公平；況就相對人有擔保
    債務部分，依該擔保物價值顯足以清償全部有擔保債務，故
    國泰人壽就此部分債權自無不能受償之虞。為此爰均依法聲
    明異議，請求廢棄原裁定等語。
二、按關於更生或清算之程序，除本條例別有規定外，準用民事
    訴訟法之規定，消費者債務清理條例第15條定有明文。而當
    事人對於司法事務官處理事件所為之終局處分，得於處分送
    達後10日之不變期間內，以書狀向司法事務官提出異議。司
    法事務官認前項異議有理由時，應另為適當之處分；認異議
    為無理由者，應送請法院裁定之。法院認第1 項之異議為有
    理由時，應為適當之裁定；認異議為無理由者，應以裁定駁
    回之，亦據民事訴訟法第240 條第1 至3 項規定甚明。其次
    ，消費者債務清理條例之立法目的乃為使負債務之消費者依
    該條例所定程序清理其債務，以調整其與債權人及其他利害
    關係人之權利義務關係，保障債權人之公平受償，謀求消費
    者經濟生活之更生，進而健全社會經濟之發展，是除有第63
    條所定情形外，法院得斟酌裁量認可更生方案；又於債務人
    有薪資、執行業務所得或其他固定收入之情形下，依該條例
    第64條規定除有第2 項所定情形外，法院如認更生方案之條
    件公允者，即得不經債權人會議可決，逕依債務人之聲請或
    依職權以裁定認可更生方案。至有關該條例第63條第1 項第
    1 款所定更生方案內容是否公允一節，自應由法院斟酌各債
    權分配內容、債務人資力狀況、債務人所提更生方案還款成
    數及是否有浪費之情事、債務人實際生活上有無特殊困難等
    情狀而為審認，進而作為認可該更生方案與否之裁量依據。
    經查：本院司法事務官先前考量相對人現時猶須扶養母親與
    女兒（82年7 月11日生），遂依台灣省98年度最低生活費每
    人每月9829元標準計算其每月必要生活支出應為2 萬2115元
    （子女成年前）及1 萬2287元（子女成年後），另參酌相對
    人每月薪資所得約為4 萬2406元，遂以97年度司執消債更字
    第38 9號依職權就其所提分96期、第1 至48期按月還款2 萬
    元、第49至96期按月還款3 萬3000元之更生方案（以下稱系
    爭更生方案）予以認可。惟查：
  (一)按民法第1117條第1 項規定，受扶養權利者，以不能維持生
    活而無謀生能力者為限。而同條第2 項規定，前項無謀生能
    力之限制，於直系血親尊親屬不適用之。即直系血親尊親屬
    受扶養者，仍須以不能維持生活者為限（最高法院85年度台
    上字第363 號判決意旨參照）。本件系爭更生方案雖以相對
    人之母郭黃看95、96年度收入各為4 萬8265元及6 萬8875元
    ，應不足以維持生活而有受扶養之必要，遂併予認列相對人
    每月應支付母親扶養費2457元云云。然依卷附郭黃看95、96
    年度綜合所得稅各類所得資料清單（參見97年度消債更字第
    797 號案件卷第70至71頁）所示，其該項收入項目應為大寮
    鄉農會存款利息收入，試以一般定存利息約為年息1.5%計算
    ，則郭黃看之存款數額至少為300 餘萬。再佐以其財產歸屬
    資料清單（參見同卷第72頁）亦記載另有土地1 筆價值約31
    0 萬4400元，顯見郭黃看事實上確具有相當資力，應無再受
    相對人扶養之必要，是原裁定疏未注意及此，猶逕列相對人
    每月需支付扶養費用2457元，即有未合。
  (二)又觀乎系爭更生方案針對債權人國泰人壽乃分別列出有擔保
    債權總額210 萬127 元及無擔保債權總額77萬元，然依卷附
    國泰人壽債權陳報狀乃記載該公司對相對人現存實際債權數
    額為本金209 萬1866元、利息7510元及違約金751 元，又前
    開債權雖有擔保，惟於有擔保權利行使後尚餘有77萬元不能
    滿足受償等語甚明，顯見該公司債權總額應僅為210 萬127
    元。然原裁定一方面先將國泰人壽所陳報債權總額210 萬12
    7 元列入有擔保債權範圍，並註明不依更生程序行使權利等
    語，另一方面復將該公司所主張不能受償77萬元部分列入無
    擔保債務而併受分配，前後認定顯有矛盾。況國泰人壽所取
    得前開債權既為有擔保債權，則何以尚餘77萬元未能一併擔
    保受償，亦非無疑，實有詳予調查審認之必要，尚未可徒以
    該公司單方面陳報內容為據。準此，本件相對人每月收入既
    屬固定且數額有限，參諸消費者債務清理條例規範意旨，縱
    令債務人無力償還全部債務，仍應就其收入合理分配予各債
    權人按比例清償既有債務，始稱公允。從而系爭更生方案所
    列有擔保及無擔保債務數額既與實際情況有異，勢將連帶影
    響相對人應清償債務總額、個人償債能力之合理分配（例如
    適度減少有擔保債務清償數額、提高無擔保債務清償比例）
    及各該無擔保債權人受償狀況等諸多層面，原裁定未及注意
    及此，仍逕就系爭更生方案率予認可，顯然未能妥適考量各
    債權人應受清償之法定權益
  (三)此外，相對人雖因現有收入不足以清償債務而經本院裁定准
    予更生在案，又本件亦非進行清算程序，尚無強令相對人必
    須變賣既有財產以資清償債務之必要。然有關更生方案之擬
    定，仍應詳予斟酌債務人實際財產狀況，確保各債權人公平
    受償，要非率爾僅以清償債務比例作為唯一考量。查相對人
    名下既有多筆不動產，倘若許其僅清償少數無擔保債務即可
    免責、卻得同時保留個人不動產，自非允恰。況佐以相對人
    所積欠無擔保及無優先權之債務總額為478 萬8461元，然依
    系爭更生方案所提此部分清償總額為254 萬4000元，僅占整
    體債務比例約53.13%，在相對人原有債務已因法院裁定更生
    而未再依約繼續加計利息之情況下，清償數額亦屬過低，對
    各該無擔保債權人而言實有失公平。
三、綜上所述，系爭更生方案確有因未能兼衡考量各該有擔保及
    無擔保債權人權益之不當，所定內容亦有失公允，原裁定未
    見及此而逕依職權予以核定，容有未恰。從而異議人請求廢
    棄原裁定，為有理由，爰予准許，遂應廢棄原裁定，由本院
    司法事務官依法另行審究處理。
四、依消費者債務清理條例第15條，民事訴訟法第240 條之4 第
    3 項，裁定如主文。
中    華    民    國    98    年    12    月    4     日
                  民事第六庭  法  官  陳明呈
以上正本係照原本作成。
如不服本裁定，應於送達10日內向本院提出抗告狀，並繳納裁判
費新台幣1,000元。
中    華    民    國    98    年    12    月    4    日
                              書記官  劉音利


司法院資訊處製作；財團法人民間司法改革基金會備份。
